【裁判字號】    98,簡上,42
【裁判日期】    990607
【裁判案由】    給付票款
【裁判全文】
臺灣基隆地方法院民事判決              98年度簡上字第42號
上  訴  人  甲○○
訴訟代理人  周德壎律師
複  代理人  丙○○
            乙○○
被  上訴人  庚○○
上列當事人間請求給付票款事件，上訴人對於中華民國98年6月
29日臺灣基隆地方法院97年度基簡字第817號第一審判決提起上
訴，本院於99年5月24日言詞辯論終結，判決如下：
    主  文
上訴駁回。
第二審訴訟費用新臺幣壹萬陸仟佰伍拾元由上訴人負擔。
    事實及理由
壹、程序方面：
    本件被上訴人經合法通知，未於言詞辯論期日到場，核無民
    事訴訟法第386條各款所列情形，爰依上訴人聲請，由其一
    造辯論而為判決。
貳、實體方面：
甲、上訴人方面：
  一、聲明：求為判決(一)原判決廢棄。(二)被上訴人於原審之訴駁
      回。(三)第一、二審訴訟費用由被上訴人負擔。
  二、陳述：除與原審判決書所載者相同茲予引用外，補稱：
    (一)本件債權債務爭議，係訴外人德慎實業有限公司（下稱德
      慎公司）向被上訴人借款，因德慎公司經營不善倒閉，被
      上訴人不甘損失，方轉向上訴人求償。另被上訴人於原審
      自始至終均主張系爭債務係上訴人個人向其借款，與德慎
      公司無涉，然原審判決竟違背上訴人之主張，逕自認定係
      「上訴人與德慎公司共同向被上訴人借款」，其前提事實
      顯已不符實情，而有違論理法則。
    (二)被上訴人無法舉證證明上訴人有收受新臺幣（下同）100
      萬元借款之事實存在：
      (1)依被上訴人所提出之借據，不論抬頭及落款均有「德慎
        實業有限公司」之字樣，足以顯示該筆借款確為訴外人
        德慎公司所借無疑，而該借據上上訴人之簽署，僅係表
        示上訴人甲○○為訴外人德慎公司之法定代理人，而非
        共同借款人，亦不能據以證明上訴人有收到100 萬元之
        借款。
      (2)被上訴人於原審最後言詞辯論期日所庭呈之借據正本，
        有簽署日期之記載，影本則無，上訴人合理懷疑此係被
        上訴人刻意遮掩後方影印提出，自不能做為借款之證明
        。
      (3)被上訴人於原審所提書狀，其說詞有諸多不合理之處，
        在在顯示被上訴人之說詞為不實在：
        被上訴人主張發票日（原審誤載為到期日，以下同）
          分別為民國96年9月10日、96年10月5日、96年12月11
          日，票面金額依序為40萬元、35萬元、50萬元之3 張
          支票，上訴人於發票日7 天前要求延期借款抽票，但
          就此被上訴人又稱其係分別於96年9月10日及同年月1
          1日各轉帳45 萬元，兩者顯不相吻合。且被上訴人所
          提上開事由，與系爭本票之發票日、到期日均不相同
          ，更難認定其間之關連性。
        被上訴人另主張上訴人每次借款都要求小額現金取走
          、大額現金指定存匯至德慎公司帳戶等情，惟上訴人
          否認有小額現金取走之事，且被上訴人是項主張之金
          額雜亂無章，除不能證明訴外人德慎公司所借金額外
          ，更難證明上訴人有向其借款。
      (4)事實上，被上訴人所從事乃民間所謂地下錢莊之業務，
        為防範風險，放款之時間極短，且除非前一筆借款已還
        ，方有下一筆借款之可能，殊不可能累積數百萬元之欠
        款後，仍持續放款。且被上訴人就上訴人究係何時向其
        借款、金額若干等重要問題，均避而不答、顧左右而言
        他，亦足證被上訴人係從事地下錢莊之人，竟借訴外人
        德慎公司最後一筆借款未還之機，虛填借款金額、拼湊
        匯款證明，欲藉以牟取暴利，自無可採。
  三、證據：均引用原審提出之證物。
乙、被上訴人方面：
  被上訴人未於言詞辯論期日到場，據其以前到場所為陳述略謂
  ：
  一、聲明：(一)如主文第1 項所示。(二)如受不利之判決，願供擔
      保請准宣告免為假執行。
  二、陳述：除與原審判決書所載者相同茲予引用外，補稱：
      (一)被上訴人原不認識上訴人與訴外人己○○，是透過訴外
        人丁○○說上訴人與訴外人己○○要借錢，並說他們很
        穩，是老實人，所以被上訴人才借錢。錢都是上訴人借
        的，訴外人己○○只有當票據之背書人，借據上並沒有
        擔任連帶保證人。
      (二)上訴人向被上訴人稱，因上訴人曾因車禍向訴外人己○○借錢，而訴外人己○○向被上訴人稱其錢係由其女兒
        戊○○在管理，上訴人除向被上訴人拿取現金外，並要
        求被上訴人將部分金錢匯入訴外人戊○○之帳戶內，被
        上訴人始會要求訴外人己○○、戊○○擔任本票背書人
        ，嗣被上訴人已取得對訴外人己○○、戊○○之確定支
        付命令。
      (三)系爭借款自始至終均係上訴人個人向被上訴人所借，且
        上訴人於借款時亦曾要求被上訴人依其指示將錢匯入德
        慎公司設於淡水第一信用合作社金山分社之帳戶內。
  三、證據：除援用第一審所提出之證據外，補提上訴人交付之
            德慎公司設於淡水第一信用合作社金山分社帳號手
            稿。
參、得心證之理由：
一、本件被上訴人於原審起訴主張：上訴人經訴外人張指憲即丁○○之介紹陸續向被上訴人借款，並指定將借款以轉帳或匯
    款之方式將款項存入由上訴人擔任負責人之德慎公司設於淡
    水第一信用合作社金山分社之帳戶內。上訴人自96年6月5日
    起至同年9月11日止共向被上訴人借款2,985,000元，上訴人
    為清償該筆借款，曾以德慎公司之名義開具票面金額共1,07
    2,000元之支票5紙交付與被上訴人作為清償，嗣上訴人又以
    德慎公司名義開立遠期支票3紙（發票日分別為96年9月10日
    、96年10月5日、96年12月11 日）交予被上訴人，然於發票
    日屆至前又向被上訴人要求換票並延期清償，並於96年11月
    9日向被上訴人承諾先行清償其中之100萬元，故簽發到期日
    為97年1月12日、票面金額100萬元之本票（下稱系爭本票）
    1紙予被上訴人，嗣於96年11月23日再書立借據1紙予被上訴
    人表示願於97年5月23日前清償全部借款235 萬元。詎上開3
    紙支票陸續跳票，而本票經屆期提示，亦未獲付款，為此本
    於票款及借款法律關係求為命上訴人給付100萬元及自97 年
    1月12日起至清償日止，按年息6% 計算之利息之判決。上訴
    人則以：對於被上訴人主張之借款金額及所提出之本票及借
    據之真正均不爭執，惟伊係以訴外人德慎公司法定代理人身
    分出面向被上訴人借款，系爭借款真正借款人係訴外人德慎
    公司等語，資為抗辯。
二、經查，本件被上訴人主張除以交付現金方式借予上訴人外，
    並自96年6月5日起至同年9月11 日止，陸續依上訴人之指示
    以匯款或轉帳之方式將款項匯入訴外人德慎公司設於淡水第
    一信用合作社金山分社之帳戶內，而上訴人於96年11月9 日
    簽發系爭本票，並由訴外人己○○、戊○○背書後交予被上
    訴人，於96年11月23日書立借據乙紙予被上訴人等情，業據
    被上訴人於原審提出系爭本票及借據影本為證，並經本院依
    職權向淡水第一信用合作社調閱德慎公司於該社之00000000
    00000、0000000000000帳戶自96年起至97年之往來帳戶明細
    資料，有淡水第一信用合作社99年1月8日淡一信剛字第9900
    19-1號函附德慎公司上開帳戶之存款交易明細表在卷可稽，
    復為上訴人所不爭執，應堪信為真實。是本件應審酌者厥為
    上訴人簽發系爭本票交予被上訴人之原因關係是否基於金錢
    借貸？向被上訴人借貸金錢之對象究係上訴人抑是訴外人德
    慎公司？
三、按民事訴訟法第277 條前段規定，當事人主張有利於己之事
    實者，就其事實有舉證之責任。又按票據為無因證券，執票
    人就其取得票據之原因固不負舉證責任，惟依票據法第13條
    規定，票據債務人不得以自己與發票人或執票人之前手間所
    存抗辯之事由對抗執票人，票據債務人只不得以自己與發票
    人或執票人之前手間所存抗辯之事由對抗執票人，若以其自
    己與執票人間所存抗辯之事由資為對抗，則非法所不許。是
    倘發票人以自己與執票人間之直接事由，對執票人提出票據
    基礎原因關係不存在之抗辯，執票人即應就該基礎原因關係
    存在之積極事實，負舉證責任。次按解釋契約，固須探求當
    事人立約時之真意，不能拘泥於契約時之文字，但契約文字
    業已表示當事人真意，無須別事探求者，即不得反捨契約文
    字而更為曲解。解釋當事人所立書據之真意，以當時之事實
    及其他一切證據資料為其判斷標準，不能拘泥字面或截取書
    據中一、二語，任意推解致失真意。解釋私人契約應通觀全
    文，並斟酌立約當時之情形，期不失立約人之真意。解釋當
    事人之契約，應於文義上及理論上詳為推求，不得拘字面，
    致失當時立約之真意。（最高法院17年上字第1118號、18年
    上字第1727號、19年上字第28號、第58號判例意旨可參）。
    揆諸被上訴人所提出為上訴人不爭執其真正之系爭借據內容
    ，係記載「本人甲○○經丁○○介紹向庚○○（以下簡稱乙
    方）前後借款貳佰參拾伍萬元正，月利息分為每月柒萬零
    伍佰元正．．．如無法還款，本人無條件由乙方處理本人及
    本公司所有機器．．．借款人甲○○」，即於借據開宗名義
    即記載「本人」「甲○○」而非「本公司」，雖德慎公司之
    名稱列於「甲○○」姓名之左側，惟並任何「負責人」「法
    定代理人」等字樣之表徵，又於借據末則記載「借款人：甲○○」「身分證號Ｚ000000000」，德慎公司之名稱雖復列於
    「甲○○」姓名之右側，惟並非直接載於「借款人」項下，
    且於簽署「甲○○」姓名之處，亦未見有任何「法定代理人
    」或「負責人」等字樣，足證上開借據所載之借款人，應係
    指德慎公司之甲○○即上訴人，而非上訴人居於德慎公司法
    定代理人之身分所為之借款。至於借據上本文部分有關「甲○○」「丁○○」「庚○○」「德慎實業有限公司」「貳佰
    拾伍萬元整」「分」與其文字分屬上訴人與被上訴人所記
    載，亦不影響系爭借據之效力。再按消費借貸契約雖為要物
    契約，惟借用人向貸與人借用款項，經出具借用證書交貸與
    人收執，如依該借用證書表明事項，足以推知貸與人已交付
    借用物者，即應認其就交付借用物之事實，已盡舉證責任。
    （最高法院69年度台上字第3868號判決意旨可參）。被上訴
    人主張上訴人向其借款，除以現金交付外，另依上訴人之指
    示將款項匯入訴外人德慎公司設於淡水第一信用合社金山分
    社之帳戶內，並提出上訴人交付載有德慎公司上開帳戶資料
    手稿為證，按上訴人為德慎公司最大股東，復為該公司唯一
    董事即負責人，經本院依職權經由網路查得德慎公司登記資
    料查詢在卷可稽，而公司負責人為公司營運資金需求向他人
    借貸金錢之際，指示貸與人直接將款項匯入公司帳戶內，以
    減省款項交付、匯兌之時間、勞力、費用，本無不可，與事
    理常情亦無不符，而上訴人又不否認系爭借據之真正，則揆
    諸系借據之記載文義「本人甲○○．．．向庚○○（以下稱
    稱乙方）前後借款貳佰拾伍萬元．．．」又足以推知被上
    訴人已交付款項235 萬元予上訴人，是上訴人即不得以被上
    訴人是將款項匯入訴外人德慎公司帳戶內而辯稱其並非本件
    借款之借款人或其並未收受借款。又上訴人迄至96年11月間
    止既尚有235 萬元借款尚未清償，而被上訴人請求之本票票
    款又未逾上開未清償借款之範圍，則系爭本票究係用以清償
    何筆特定借款，或被上訴人是否依借款時間先後合計未清償
    借款金額要求上訴人開立本票，要非所問。綜上所述，上訴
    人前揭所辯均非可採，被上訴人主張上訴人向其借款，迄至
    96 年11月間尚有235萬元借款未清償，因而開立系爭本票交
    付被上訴人，並依票據法第5條第1項、第121條、第124條規
    定，請求上訴人給付100萬元及自97年1月12日起至清償日止
    ，按年息6%計算之利息為有理由，應予准許。又命清償票據
    上債務之判決，應依職權宣告假執行，民事訴訟法第389 條
    第1項第4款定有明文。是則原審判命上訴人如數給付，並職
    權宣告假執行，於法並無不合。上訴意旨指摘原判決不當，
    求予廢棄改判，為無理由，應予駁回其上訴。
四、第二審訴訟費用16,350元，由上訴人負擔。
五、據上論結，本件上訴為無理由，依民事訴訟法第436條之1第
    3項、第4項、第449條第1項、第78條、第87條第1 項，判決
    如主文。
中    華    民    國    99    年    6     月    7     日
                  民事庭審判長法  官  蔡聰明
                              法  官  邰婉玲
                              法  官  林淑鳳
以上正本係照原本作成。
本件判決不得上訴。
中    華    民    國    99    年    6     月    7     日
                              書記官  王鵬勝

司法院資訊處製作；財團法人民間司法改革基金會備份。
